【裁判字號】    97,訴,1268
【裁判日期】    980519
【裁判案由】    重利等
【裁判全文】
臺灣新竹地方法院刑事判決              97年度訴字第1268號
    公  訴  人  臺灣新竹地方法院檢察署檢察官
    被      告  乙○○
                          8號.
    被      告  甲○○
                          號
上列被告因妨害自由等案件，經檢察官提起公訴（96年度偵字第
6628、8140號），本院判決如下：
    主  文
乙○○犯非法持有子彈罪，處有期徒刑肆月，併科罰金新臺幣
萬元，罰金如易服勞役，以新臺幣壹仟元折算壹日。又共同犯剝
奪他人行動自由罪，處有期徒刑陸月。又共同犯恐嚇取財罪，處
有期徒刑拾月，未扣案以丙○○為發票人之本票壹紙（面額新臺
幣貳拾伍萬元）、借據貳紙，均沒收。應執行有期徒刑壹年陸月
，併科罰金新臺幣萬元，罰金如易服勞役，以新臺幣壹仟元折
算壹日，未扣案以丙○○為發票人之本票壹紙（面額新臺幣貳拾
伍萬元）、借據貳紙，均沒收。
甲○○共同犯剝奪他人行動自由罪，處有期徒刑伍月。又共同犯
恐嚇取財罪，處有期徒刑玖月，未扣案以丙○○為發票人之本票
壹紙（面額新臺幣貳拾伍萬元）、借據貳紙，均沒收。應執行有
期徒刑壹年，未扣案以丙○○為發票人之本票壹紙（面額新臺幣
貳拾伍萬元）、借據貳紙，均沒收。
    事  實
一、乙○○前於民國93年間，因強盜案件，經本院於93年6月21
    日以93年度少訴字第4號判處有期徒刑2年、緩刑5年確定，
    現仍緩刑期間，其明知具有殺傷力之子彈為槍砲彈藥刀械管
    制條例所管制之物品，未經許可不得持有，竟於95年4月間
    某日，在空軍服役期間之軍中靶場拾獲具有殺傷力之口徑9m
    m制式子彈1顆後，其未經許可而持有之，並藏置新竹縣竹東
    鎮○○路117巷38號之住處，迄至96年11月5日晚間9時許，
    為警在上開住處內查獲，並扣得上開具有殺傷力之子彈1顆
    （業經鑑驗試射而不復存在）。
二、緣丁○○前於96年間，因故積欠綽號「趴趴」之乙○○新臺
    幣（下同）30萬元，而交付面額25萬元支票1紙（票據號碼E
    NO104607、付款人：臺灣土地銀行、發票人：華偉工程有限
    公司、發票日：96年9月13日）及面額27萬2500元之支票1紙
    （票據號碼ENO104608、付款人：臺灣土地銀行、發票人：
    華偉工程有限公司、發票日：96年9月13日），惟經屆期提
    示，均遭退票，丁○○卻未出面處理，乙○○、甲○○及綽
    號「阿義」之年籍不詳成年男子，竟謀先押丁○○之友人丙○○，俾迫使丁○○出面處理上開債務。乙○○、甲○○與
    綽號「阿義」等年籍不詳成年男子共約20人，遂基於剝奪行
    動自由之犯意聯絡、行為分擔，共同於96年8月14日晚上11
    時許，以電話誘使丙○○至桃園市○○路之「麗晶花園汽車
    賓館」前，乙○○、甲○○等人則以2部車前後包夾丙○○
    之座車，徒手毆打丙○○（傷害部分未據告訴），並強拉丙○○下車，旋即押上乙○○、甲○○等人座車之後座中間位
    置，開往新竹縣竹東鎮某處空地，在途期間，乙○○、甲○○等人則要求丙○○聯絡丁○○出面，持續至翌日（即96年
    8月15日）凌晨，雖經丙○○多次撥打電話仍未聯繫上丁○○。乙○○、甲○○等人喝令丙○○上車，丙○○見對方人
    多勢眾，不得不從，乙○○、甲○○等人係以人數之優勢，
    迫使丙○○上車，並押往人煙稀少之新竹縣芎林鄉飛鳳山山
    區某廟宇前停留。待至96年8月15日清晨時分，乙○○、甲○○等人仍以人數之優勢，將丙○○押往新竹縣竹東鎮某汽
    車旅館房間內，雖綽號「阿義」之年籍不詳成年男子以電話
    聯繫上丁○○商談債務事宜，然因丁○○尚未出面付款，乙○○、甲○○等人仍不願釋放丙○○。又於96年8月15日晚
    上，乙○○、甲○○等人復以人數之優勢，將丙○○押至新
    竹市○○路之光復中學附近鐵皮屋之店家，迄至第3日（即
    96 年8月16日）上午，因丙○○簽下本票、借據後（詳下述
    三部分），始釋放丙○○自由離去，乙○○、甲○○等人以
    上開強暴、脅迫之手段，剝奪丙○○之行動自由達1日餘。
三、乙○○、甲○○與綽號「阿義」等年籍不詳成年男子共10餘
    人，眼見強押丙○○1日餘，仍無法達到迫使丁○○清償債
    務之目的，而其等明知丙○○並未積欠在場人任何債務，亦
    無清償丁○○債務之義務，竟另基於意圖為自己不法所有之
    恐嚇取財犯意聯絡，共同於96年8月16日上午，在上開新竹
    市○○路之光復中學附近鐵皮屋之店家內，向丙○○恫嚇稱
    ：今日不簽下25萬元本票、借據就不能離去等語，並由在場
    之人出示槍枝外型器具（未據扣案），強迫無支付義務之丙○○簽發面額25萬元之商業本票1紙、借款25萬元之借據2紙
    ，致使丙○○心生畏懼，而當場簽發上開本票1紙及借據2紙
    （均據扣案）予乙○○、甲○○等人收執，乙○○、甲○○
    等人得手後，始釋放丙○○自由離去。
四、嗣為警於96年11月5日晚間9時至9時45分許，在乙○○位於
    新竹縣竹東鎮○○路117巷38號之住處內，扣得前開具有殺
    傷力之子彈1顆（已試射滅失）；及丁○○前所交付之面額
    25萬元支票1紙（票據號碼ENO104607、付款人：臺灣土地銀
    行、發票人：華偉工程有限公司）、面額27萬2500元之支票
    1紙（票據號碼ENO104608、付款人：臺灣土地銀行、發票人
    ：華偉工程有限公司）；暨洪瑞拱出具之委託書1張、協議
    書1張、調解筆錄1張、洪瑞拱簽發之面額30萬元、9萬9224
    元本票影本2紙（票據號碼NO275376、NO275377）。
五、案經新竹縣政府警察局竹東報告臺灣新竹地方法院檢察署檢
    察官偵查起訴。
    理  由
甲、程序方面
    按被告以外之人於審判外之言詞或書面陳述，除法律有規定
    者外，不得作為證據；又被告以外之人於審判外之陳述，雖
    不符合同法第159條之1至第159條之4之規定，但經當事人於
    審判程序同意作為證據，法院審酌該言詞陳述或書面陳述作
    成時之情況，認為適當者，亦得為證據。當事人、代理人或
    辯護人於法院調查證據時，知有第159條第1項不得為證據之
    情形，而未於言詞辯論終結前聲明異議者，視為有前項之同
    意，刑事訴訟法第159條第1項及第159條之5分別定有明文。
    經查，本判決下列所引用之各該被告以外之人於審判外之陳
    述（包含書面陳述），除公務員職務上製作之紀錄文書，並
    無顯不可信之情況，依刑事訴訟法第159條之4第1款規定，
    有證據能力外，其餘亦屬傳聞證據部分，檢察官、被告於本
    院準備程序中均表示沒有意見，且迄於言詞辯論終結前亦未
    聲明異議。本院審酌上開證據資料製作時之情況，尚無違法
    不當及證明力明顯過低之瑕疵，亦認為以之作為證據應屬適
    當，故揆諸前開規定，爰依刑事訴訟法第159條之5規定，認
    前揭證據資料均有證據能力。
乙、實體方面
一、本院認定事實一部分之犯罪事實所憑證據及認定之理由：
    訊據被告被告乙○○對於事實一所載之持有具有殺傷力子彈
    之事實，迭於警詢、偵查中及本院準備程序及審理中均自白
    認罪，並有扣案子彈1顆可資佐證。又查扣之子彈1顆，經送
    內政部警政署刑事警察局鑑驗結果，認係口徑9mm制式子彈
    ，經實際試射，可擊發，認具殺傷力等情，有內政部警政署
    刑事警察局96年11月28日出具之刑鑑字第0960174516號槍彈
    鑑定書1份在卷可憑（見96偵6628：295至298頁），是認被
    告乙○○上開自白內容應與事實相符，堪足採認為真實。從
    而，本案就事實一部分，事證已臻明確，被告乙○○持有子
    彈之犯行洵堪認定，自應依法予以論罪科刑。
二、本院認定事實二、三部分之犯罪事實所憑證據及認定之理由
    ：
（一）訊據被告乙○○、甲○○固坦與綽號「阿義」之成年男子
      向「阿信」催討丁○○積欠之債務，惟矢口否認有何剝奪
      行動自由、恐嚇取財之犯行。被告乙○○辯稱：我與甲○○、「阿義」共3個人一起去找「阿信」，並無20幾名男
      子共同前往；且自始至終都是「阿義」與被害人「阿信」
      聯絡，我與甲○○只是陪同「阿義」去桃園找人，是有去
      起訴書所載的汽車賓館、竹東，但是沒有去光復中學附近
      的店家，也沒有矇住被害人眼睛，被害人有簽本票、借據
      ，但是「阿義」叫他簽的云云。被告甲○○辯稱：我與「
      阿義」不認識，那是乙○○認識的朋友，當時我與乙○○
      在新竹市靠近馬偕醫院附近的檳榔攤喝酒，當時「阿義」
      就提到有人欠他錢，我們不認識，「阿義」麻煩我們載他
      上去，因為只有我有車，我就開車載「阿義」、乙○○共
      3人去桃園，當日的事情都是「阿義」在聯絡，我都不知
      情，一路我只有負責開車，有去汽車旅館、竹東，但是沒
      有去光復中學附近的店家，被害人也沒有矇眼，被害人有
      簽本票、借據，是「阿義」叫他簽的，沒有人拿槍云云。
（二）經查：
    １、證人即被害人丙○○於本院審理中證稱：我認識丁○○
        ，是朋友關係。我於96年8月14日晚上有去桃園市○○
        路之麗晶花園汽車賓館門口，是自稱內壢1個朋友打電
        話給我說有事情找我，所以我就過去。到現場之後我把
        車停到路旁，前面有1台車插到我車前面，一直倒車；
        後面也來1台車堵住我後面，我看情況不對想要開走時
        ，我車後座就已經坐1個人了，那時候要準備下車的時
        候，車子周圍就都是人了。當時在場有3至5部車來堵我
        。大約有20幾個人，我有看到「阿義」。對方有先問我
        認不認識丁○○，我一開始否認，後來我要下車要走的
        時候，他們就打我，他們就再問我認不認識丁○○，我
        就說我認識，但我沒有看清楚是誰打我。打完我之後，
        對方就把我拉下車，再把我硬拉上車，是拉我的手到他
        們的車上，我忘記被押上那部車的車號，但不是車號79
        20-HL號自小客車，這部車是當時插到我車子前面那台
        車。我不認識對方的人，我在場有聽到裡面有人稱呼1
        位男子叫做「趴趴」，後來在警局時，丁○○有跟我說
        裡面有1位叫「趴趴」的，我都不認識他們，但是丁○○好像認識。在庭之被告2人，在案發當天有去現場。
        我被押上車時，車上都是人，因為我被押上後座，左右
        各1 人，前面駕駛座、副駕駛座各有1人。我當天有問
        對方為何要把我押上車，他們說找不到丁○○所以就找
        我，想把丁○○引出來，好像是丁○○欠他們錢，我都
        不知道丁○○跟他們有金錢糾紛，我沒有有欠對方錢，
        我也不是丁○○與對方債務糾紛的保證人。我有說我根
        本不知道這件事情，對方就沒有管這麼多，他們就是要
        錢，他們說因為找不到丁○○，所以要來找我。我被押
        上車之後，有上高速公路到竹東的空地、汽車旅館、山
        上。前往空地的途中，他們就是要我把丁○○找出來，
        我有打電話給丁○○，但是打不通。到了空地之後，有
        2個人看住我，在庭2位被告有逼我去找丁○○，就叫我
        找丁○○出來，如果沒有找他出來就不讓我回去，我就
        繼續打電話找丁○○，但是一樣打不通。到了凌晨時分
        ，他們叫我上車，因為他們那時候很多人，我也會怕，
        所以我就上車，後來我被押去山上1間廟，我不知道去
        哪裡要做什麼。直到清晨時分，我再被押去汽車旅館房
        間內，直到晚上才退房，隨時都有人陪著我，那時候就
        不是我在聯絡丁○○了，好像是「阿義」在聯絡丁○○
        ，我有看到「阿義」在打電話，他們好像有聯絡上丁○○，我那時候有聽到他們在對話，但因為丁○○還沒有
        給他們錢，我有跟他們講這件事情不關我的事，可不可
        以放我走，但他們說因為丁○○還沒有付錢，所以不讓
        我走。後來又叫我上車，那時候我也沒辦法跑，因為都
        是人，且一路上都維持著1、2部車的人，最後好像是去
        一間鐵皮屋，在鐵皮屋時對方有叫我簽本票、借據，在
        庭身穿白色衣服的男子（即被告甲○○）有叫我簽本票
        、借據，在庭另1位穿黑色衣服的男子（即被告乙○○
        ）有在場，那時候他們還有好幾個人在旁邊，就逼我簽
        本票、借據。他們說如果我不簽的話，就不讓我回去，
        對方有人拿出1把槍出來，當時在場那麼多人逼迫我，
        我會感到害怕。我一共被押了約2天，這過程中我一直
        被限制行動自由。我是被押的最後1天簽本票、借據，
        最後因為我簽完本票、借據就被釋放回去了，我就坐白
        牌的計程車回桃園。我被押過程中，都是在庭這2位被
        告甲○○、乙○○在講話，假如其他人有意見都會跟他
        們講。我忘記是誰出面跟我講說要我簽本票、借據，「
        阿義」、其他人都在旁邊，在庭白衣服的（即被告甲○○）也有站在旁邊，有人回去拿本票、借據。在庭的2
        位被告都曾經叫我上車、找丁○○、簽本票、簽借據及
        不准走等語（見本院98年5月5日審判筆錄第3至36頁）
        。核與其於警詢、偵訊中指述情節相符（見96偵6628：
        83至88頁、89至90頁、299至301頁），並經證人丁○○
        於警詢中證述：積欠綽號「趴趴」之被告乙○○賭債，
        被告乙○○等人因而強押友人丙○○拘禁、持槍逼迫丙○○簽立本票、借據等情相符（見96偵6628：91至95頁
        、96至97頁），足認上開證人即被害人丙○○之證述、
        指述內容，堪足採信。至被告2人否認上情，辯稱：係
        「阿義」主導一切云云，應係事後飾卸之詞，無足採信
        。
    ２、又被告2人於本院審理中供承與「阿義」前往桃園催討
        丁○○之債務，均有參與將丙○○自96年8月14日晚上
        11點至96年8月16日下午，從麗晶花園汽車賓館至空地
        、廟宇、汽車旅館、鐵皮屋等過程。且被告乙○○供承
        ：綽號為「趴趴」；卷附面額25萬元、27萬2500元支票
        2紙確係丁○○所交付；最後係因丙○○簽了本票、借
        據後才釋放等語。另被告甲○○供承：是「趴趴」之乙○○約其開車搭載乙○○、「阿義」，長達2天都是其
        開車載著丙○○，從桃園之麗晶花園汽車賓館開至竹東
        鎮靠近竹東市場之公有空地、飛鳳山上之廟宇、竹東鎮
        上某汽車旅館、最後至「阿義」位於新竹市○○路之鐵
        皮屋檳榔攤，並在檳榔攤後面的房間要求丙○○簽立本
        票、借據等語（見本院98年5月5日審判筆錄第39至50頁
        ）。
    ３、復有丁○○前所交付之面額25萬元（票據號碼ENO10460
        7、付款人：臺灣土地銀行、發票人：華偉工程有限公
        司），及面額27萬2500元（票據號碼ENO104608、付款
        人：臺灣土地銀行、發票人：華偉工程有限公司）支票
        2紙、退票理由單2紙正本（見96偵6628：194頁）扣案
        可資佐證。
    ４、另有丙○○簽發之本票1紙（面額25萬元）、借據2紙（
        見96偵6628：132至134頁）在卷可查。
    ５、綜上所述，本案就事實二、三部分，事證已臻明確，被
        告2人剝奪行動自由、恐嚇取財犯行均堪予認定，自應
        依法予以論罪科刑。
三、論罪科刑
（一）按「本票為設權證券，其權利之發生必須作成證券；本票
      亦屬有價證券，其權利之行使或處分必須占有該證券。是
      本票權利之發生、行使及處分既與證券之作成或占有具有
      不可分離之關係，自亦具有「物」之性質，而得為竊盜罪
      （刑法第三百二十條第一項）、詐欺取財罪（刑法第三百
      三十九條第一項）、強盜取財罪（刑法第三百二十八條第
      一項）或恐嚇取財罪（刑法第三百四十六條第一項）等犯
      罪之客體，非僅單純之權利或財產上之利益」，最高法院
      89年度台上字第3724號判決參照。
（二）核被告乙○○所為，係犯槍砲彈藥刀械管制條例第12條第
      4項之未經許可持有子彈罪；及刑法第302條第1項之剝奪
      行動自由罪、同法第346條第1項之恐嚇取財罪。
（三）核被告甲○○所為，係犯刑法第302條第1項之剝奪行動自
      由罪、同法第346條第1項之恐嚇取財罪。
（四）被告乙○○、甲○○與綽號「阿義」等年籍不詳成年男子
      間，就上開剝奪行動自由罪、恐嚇取財罪，各具有犯意之
      聯絡及行為之分擔，皆為共同正犯。
（五）被告乙○○所犯上開持有子彈、剝奪行動自由、恐嚇取財
      等3罪，犯意各別，行為互殊，且構成要件不同，應予分
      論併罰。
（六）被告甲○○所犯剝奪行動自由、恐嚇取財等2罪，犯意各
      別，行為互殊，且構成要件不同，應予分論併罰。
（七）審酌被告乙○○、甲○○正值青年，不思以法律途徑追討
      債權，其等明知債務人為丁○○，核與被害人丙○○無涉
      ，竟夥同大批人馬，以強暴、脅迫手段強押被害人丙○○
      拘禁1日餘，以迫使丁○○出面解決債務，顯有惡性；併
      審及被告2人見丁○○仍不願出面處理，竟恐嚇被害人丙○○簽立本票1紙、借據2紙，其等法治觀念薄弱，且迄今
      仍不願說明被害人所簽立之本票、借據下落，不願交還被
      害人，亦有惡性；另審及被告乙○○持有子彈數量、期間
      長短，及被害人丙○○遭受損害程度，暨被告2人犯後態
      度等一切情狀，各量處如主文所示之刑，分別定其應執行
      之刑，並就被告乙○○之罰金刑部分，諭知易服勞役之折
      算標準。
四、沒收部分
（一）未扣案以丙○○為發票人之本票1紙（面額25萬元）、借
      據2紙（見96偵6628：132至134頁），已由被害人丙○○
      交付被告乙○○、甲○○等人收執而移轉所有權，核屬被
      告乙○○、甲○○等人所有、犯本案恐嚇取財罪所得之物
      ，依刑法第38條第1項第3款之規定，併予宣告沒收。
（二）扣案之具有殺傷力之口徑9mm制式子彈1顆，業經鑑驗單位
      試射而不復存在，已非屬違禁物，自不併予宣告沒收，附
      此敘明。
（三）扣案之丁○○前所交付之面額25萬元支票1紙（票據號碼
      EENO104607、付款人：臺灣土地銀行、發票人：華偉工程
      有限公司）、面額27萬2500元支票1紙（票據號碼ENO1046
      08、付款人：臺灣土地銀行、發票人：華偉工程有限公司
      ）；暨洪瑞拱出具之委託書1張、協議書1張、調解筆錄1
      張、洪瑞拱簽發之面額30萬元、9萬9224元本票影本2紙（
      票據號碼NO275376、NO275377）等物，均非供本案犯罪所
      用或所得之物，亦非屬違禁物，自不併予宣告沒收。
（四）被告乙○○、甲○○等人出示之槍枝外型器具，因未據扣
      案，無從證明具有殺傷力，難認為違禁物，復查無積極證
      據足認尚存在，避免執行沒收之困難，自不併予宣告沒收
      。
五、據上論斷，應依刑事訴訟法第299條第1項前段，槍砲彈藥刀
    械管制條例第12條第4項，刑法第11條前段、第28條、第302
    條第1項、第346條第1項、第42條第3款、第51條第5款、第
    38條第1項第3款，刑法施行法第1條之1，判決如主文。
本案經檢察官洪裕翔到庭執行職務。
中    華    民    國    98    年    5     月    19    日
                  刑事第四庭審判長法  官  黃美文
                                  法  官  朱美璘
                                  法  官  邱玉汝
以上正本證明與原本無異。
如不服本判決應於收受本判決後10日內向本院提出上訴書狀，其
未敘述上訴理由者，並得於提起上訴後20日內向本院補提理由書
狀（均須按他造當事人之人數附繕本）「切勿逕送上級法院」。
中    華    民    國    98    年    5     月    20    日
                                  書記官  劉亭筠
附錄本案論罪科刑所適用法條全文：
刑法第302條第1項：
私行拘禁或以其他非法方法，剝奪人之行動自由者，處 5 年以下
有期徒刑、拘役或 3 百元以下罰金。
刑法第346條第1項：
意圖為自己或第三人不法之所有，以恐嚇使人將本人或第三人之
物交付者，處6月以上5年以下有期徒刑，得併科1千元以下罰金


司法院資訊處製作；財團法人民間司法改革基金會備份。
